臺灣高等法院刑事判決
110年度上更一字第74號
上  訴  人  
即  被  告  呂世明


上列上訴人因違反毒品危害防制條例案件，不服臺灣新北地方法
院108年度審訴字第1677號，中華民國108年11月4日第一審判決
（起訴案號：臺灣新北地方檢察署108年度毒偵字第4333號），
提起上訴，經最高法院發回更審，本院判決如下：
    主  文
原判決撤銷。
本件公訴不受理。
    理  由
一、公訴意旨略以：被告甲○○前因施用第一級毒品案件，經臺灣
    新北地方法院以89年度毒聲字第6751號裁定送勒戒處所觀察
    、勒戒後，因無繼續施用毒品之傾向，於民國89年12月6日
    釋放出所，並經臺灣新北地檢署檢察官於89年12月6日以89
    年度毒偵字第7346號為不起訴處分確定；又因施用第一級毒
    品案件，經臺灣新北地方法院以99年度毒聲字第1064號裁定
    送勒戒處所觀察、勒戒後，因有繼續施用毒品之傾向，復經
    同法院以99年度毒聲字第1296號裁定令入戒治處所施以強制
    戒治，於100年5月30日因停止處分執行出監，並經臺灣新北
    地檢署檢察官以100年度戒毒偵字第126號為不起訴處分確定
    ；復於強制戒治執行完畢後5年內之102年間，因施用第一級
    毒品案件，經臺灣臺北地方法院以102年度審簡字933號簡易
    判決處有期徒刑6月確定，於102年9月24日易科罰金執行完
    畢；另因施用第一級毒品案件，經臺灣新北地方法院以104
    年度審訴字第827號判決處有期徒刑7月，嗣經本院以104 年
    度上訴字第1885號判決上訴駁回確定，甫於105年7月7日因
    執行完畢出監。詎仍不知悔改，復基於施用第一級毒品海洛
    因之犯意，於108年7月8日17時20分許為警採尿回溯26小時
    內某時，在新北市○○區○○街00號2樓住處，以將第一級毒品
    海洛因置入針筒內加水混合稀釋後注射之方式，施用第一級
    毒品海洛因1次，嗣於108年7月8日15時52分許，因另案為警
    在新北市○○區○○街00號2樓住處拘提，員警於徵得其同意後
    採尿送驗，結果呈鴉片類（嗎啡）陽性反應，而查悉上情。
    因認被告涉犯毒品危害防制條例第10條第1項之施用第一級
    毒品罪嫌。
二、按起訴之程式違背規定者，應諭知不受理之判決，並得不經
    言詞辯論為之，刑事訴訟法第303條第1款、第307條分別定
    有明文。次按施用第一、二級毒品為犯罪行為，毒品危害防
    制條例第10條設有處罰規定。故施用第一、二級毒品者，本
    應科以刑罰。惟基於刑事政策，對合於一定條件之施用者，
    則依同條例第20條之規定，施以觀察、勒戒及強制戒治之保
    安處分。又109年1月15日修正公布、同年7月15日施行之毒
    品危害防制條例第20條第3項規定，犯第10條之罪於觀察、
    勒戒或強制戒治執行完畢釋放後，3年後始再犯者，不論其
    行為係在新法施行生效前或施行生效後所為（同條例第35條
    之1第1、2款參照），均應適用同條第1、2項（即應先觀察
    、勒戒或強制戒治）之規定，其修法理由謂：施用毒品者具
    「病患性犯人」之特質，並參諸世界各國之醫療經驗及醫學
    界之共識，咸認施用毒品成癮者，其心癮甚難戒除，如觀察
    勒戒或強制戒治執行完畢釋放後，3年後始再有施用第一級
    、第二級毒品之行為者，足見其有戒除毒癮之可能，宜再採
    以觀察、勒戒方式戒除其身癮及以強制戒治方式戒除其心癮
    之措施，為能放寬觀察、勒戒或強制戒治制度之適用時機，
    以協助施用者戒除毒癮，爰修正第3項。同條例第23條第2項
    亦配合修正為「觀察、勒戒或強制戒治執行完畢釋放後，3
    年內再犯第10條之罪者，檢察官或少年法院（地方法院少年
    法庭）應依法追訴或裁定交付審理。」可知本次修法對於施
    用毒品者施以觀察勒戒、強制戒治，或依法追訴（或裁定交
    付審理）之適用範圍，係確立初犯為具「病患性犯人」之特
    質應先經一完整之醫療處置，3年內再犯者應依法追訴（或
    裁定交付審理），3年後再犯則裁定觀察勒戒，殆無疑義。
    但對於3犯以上距最近1次觀察勒戒或強制戒治執行完畢釋放
    後，逾3年者，究應適用同條例第20條第3項或第23條第2項
    處理，本次修法未明確規定，惟基於罪刑法定之明確性原則
    、法文之文義解釋，參諸觀察勒戒等治療處置，乃結合醫師
    、觀護人、社工心理諮商等不同領域之專業人員參與之保安
    處分措施，目的除在戒除施用毒品者身癮、心癮之措施外，
    並企圖重新塑造生活紀律，改變其病態行為，與刑罰之執行
    並不相同，無法以刑罰補充或替代上開醫療處置之特性。從
    而，3犯以上如距最近1次觀察、勒戒或強制戒治執行完畢釋
    放後，已逾3年者，其間縱經判刑、執行，究與觀察、勒戒
    或強制戒治已經完整之治療療程不同，無法補充或替代上開
    之醫療處置，均應再予觀察、勒戒之機會，方為適法（最高
    法院109年度台上字第3098、3240號、第4105號判決意旨、1
    09年度台上大字第3826號裁定意旨可資參照）。
三、經查：
　㈠被告甲○○前因施用第一級毒品案件，經臺灣新北地方法院以8
    9年度毒聲字第6751號裁定送勒戒處所觀察、勒戒後，因無
    繼續施用毒品之傾向，於89年12月6日釋放出所，並經臺灣
    新北地檢署檢察官於89年12月6日以89年度毒偵字第7346號
    為不起訴處分確定；又因施用第一級毒品案件，經臺灣新北
    地方法院以99年度毒聲字第1064號裁定送勒戒處所觀察、勒
    戒後，因有繼續施用毒品之傾向，復經同法院以99年度毒聲
    字第1296號裁定令入戒治處所施以強制戒治，於100年5月30
    日因停止處分執行出監，並經臺灣新北地檢署檢察官以100
    年度戒毒偵字第126號為不起訴處分確定，有本院被告前案
    紀錄表在卷可憑。
　㈡本件被告上開施用第一級毒品犯行，業據被告迭於警詢、偵
    查、原審審理時均坦承不諱，且被告斯時為警採集之尿液檢
    體送驗結果呈嗎啡、可待因之陽性反應，有卷附之勘察採證
    同意書、臺北市政府警察局偵辦毒品案件尿液檢體委驗單（
    尿液檢體編號：138178）及台灣尖端先進生技醫藥股份有限
    公司108年7月23日濫用藥物檢驗報告等附卷可稽（見毒偵卷
    第17、95、97頁），是被告上開任意性自白應與事證相符，
    可以採信，其確有施用第一級毒品犯行無訛。
　㈢被告於108年7月18日再犯本案施用毒品犯行，屬三犯以上，
    雖其於100年5月30日強制戒治完畢出所後，多次再犯施用毒
    品案件，惟與其最近1次因施用毒品而經觀察、勒戒執行或
    強制戒治完畢相距已逾3年，依前述規定及說明，本案即應
    再予觀察、勒戒或強制戒治。雖檢察官前依修正前毒品危害
    防制條例規定提起公訴，起訴程序固未違背當時之規定，原
    審亦予以論罪科刑，然依新修正之毒品危害防制條例規定，
    本案已不得追訴，檢察官逕行起訴，其起訴程序即已違背規
    定，且無從補正，應諭知不受理判決，原審未及適用新揭新
    法予以論罪科刑，即有違誤。被告上訴意旨雖主張有毒品危
    害防制條例第17條第1項規定之適用並從輕量刑等語，並未
    指摘及此，惟原判決既有上開可議之處，即屬無可維持，應
    由本院將原判決撤銷，諭知被告公訴不受理之判決，並不經
    言詞辯論為之。
據上論斷，應依刑事訴訟法第369條第1項前段、第364條、第303
 條第1款、第307條，判決如主文。　　
中　　華　　民　　國　　110 　年　　3 　　月　　11　　日
                  刑事第十七庭  審判長法　官  鄭水銓
                                      法　官  李世華
                                      法　官  黃雅芬
以上正本證明與原本無異。
如不服本判決，應於收受送達後20日內向本院提出上訴書狀，其
未敘述上訴之理由者並得於提起上訴後20日內向本院補提理由書
（均須按他造當事人之人數附繕本）「切勿逕送上級法院」。
                                      書記官  鄭雅云
中　　華　　民　　國　　110 　年　　3 　　月　　12　　日